---
title: "EDA - Visualizaciones"
output: html_notebook
---

# Introducción
```{r}
rm(list=ls())
gc()

library(readr)
library(tidyverse)
library(ggplot2)
library(lubridate)
library(tsibble)
library(feasts)
library(prophet)
# library(forecast)
library(fable)
library(fabletools)



# agrupamientos (para producción)
group_cols_prod = c( "anio", "mes", 
                "cuenca", "areayacimiento" , "areapermisoconcesion",
                "clasificacion", "tipo_de_recurso" ,"tipopozo", "tipoextraccion",
                "proyecto"
                # ,"concepto"
                )

# función de agregacion
agregacion <- function(x) {
  x %>% 
    summarise(prod_pet = sum(prod_pet, na.rm = T),
           prod_gas = sum(prod_gas, na.rm = T),
           prod_agua = sum(prod_agua, na.rm = T),
           tef_avg = mean(tef_avg, na.rm = T),
           vida_util_avg = mean(vida_util_avg, na.rm = T),
           inversion_explotacion = sum(inversion_explotacion, na.rm = T),
           inversion_exploracion = sum(inversion_exploracion, na.rm = T),
           precio_interno_crudo = mean(precio_interno_crudo, na.rm = T),
           precio_interno_gas = mean(precio_interno_gas, na.rm = T),
           riesgo_pais = mean(riesgo_pais, na.rm = T)
            )
}

```

# Datos
```{r}
#datos originales
data <- read_csv("../data/resultados/dataset_2013a2020.csv", 
    locale = locale(encoding = "ISO-8859-1")) %>%
  filter(anio %in% c(2013:2020)) %>%                     # filtro años para mayor velocidad
  mutate(fecha =  yearmonth(paste(anio, mes, sep="/")) ,
         n_dias = days_in_month(fecha),
         prod_pet = prod_pet/n_dias,
         prod_gas = prod_gas/n_dias,
         prod_agua = prod_agua/n_dias) %>%           # CONVERSION A UNIDADES DIARIAS
  select(-n_dias)
  # group_by_at(group_cols_prod ) %>% 
  # agregacion()

# todos los datos agrupados por el vector de agrupamiento
# data_time = data %>%      #SOLO SIRVE PARA DATOS DE PRODUCCION
#   distinct(fecha, anio, mes,  cuenca, areapermisoconcesion,
#            clasificacion, tipo_de_recurso ,tipopozo, 
#            tipoextraccion, proyecto, .keep_all=T) %>% 
#   as_tsibble(index = fecha, 
#              key =  all_of(group_cols_prod))

data_time <-  read_csv("../data/resultados/produccion_2013a2020_corregido.csv",
                       locale = locale(encoding = "ISO-8859-1")) %>%
  filter(anio %in% c(2013:2020)) %>%                     # filtro años para mayor velocidad
  mutate(fecha =  yearmonth(paste(anio, mes, sep="/")) ,
         n_dias = days_in_month(fecha),
         prod_pet = prod_pet/n_dias,
         prod_gas = prod_gas/n_dias,
         prod_agua = prod_agua/n_dias) %>%           # CONVERSION A UNIDADES DIARIAS
  select(-n_dias)

# agregados por cuenca
data_cuenca_time = data %>% 
  distinct(fecha, cuenca,areayacimiento, areapermisoconcesion, .keep_all = T ) %>%
  group_by(fecha, cuenca ) %>%
  agregacion() %>% 
  as_tsibble(index = fecha, 
             key =  cuenca)

# PARA INVERSION
inv_cuenca = data %>% 
  distinct(anio, concepto, cuenca, areapermisoconcesion, .keep_all = T ) %>% 
  group_by(anio, cuenca) %>% 
  agregacion() %>% 
  as_tsibble(index = anio, 
             key =  all_of(c("cuenca")))

inv_tot = data %>%
  distinct(anio, concepto,  areapermisoconcesion, .keep_all = T ) %>%
  group_by(anio) %>%
  agregacion() %>%
  as_tsibble(index = anio)

# PARA PRECIOS
precios_cuenca = data %>% 
  distinct(fecha, cuenca, .keep_all = T ) %>% 
  group_by(fecha, cuenca) %>% 
  agregacion() %>% 
  as_tsibble(index = fecha, 
             key =  all_of(c("cuenca")))

precios_tot = data %>%
  distinct(fecha, cuenca, .keep_all = T ) %>%
  group_by(fecha) %>%
  agregacion() %>%
  as_tsibble(index = fecha)
  
  
rm(data)
gc()

# agregacion totales por mes
prod_tot = data_time %>%   #NO SIRVE PARA INVERSION ni PRECIOS
  group_by(fecha,anio,mes) %>%  
  summarise(prod_pet = sum(prod_pet, na.rm = T),
           prod_gas = sum(prod_gas, na.rm = T),
           prod_agua = sum(prod_agua, na.rm = T),
           tef_avg = mean(tef_avg, na.rm = T),
           vida_util_avg = mean(vida_util_avg, na.rm = T))





```

# EDA
## Producción
```{r}
# TOTAL
autoplot(prod_tot, prod_pet)+
  labs(title = "Producción de petróleo crudo",
       subtitle = "Argentina",
       y = "m3/d")

autoplot(prod_tot, prod_gas)+
  labs(title = "Producción de gas natural",
       subtitle = "Argentina",
       y = "Mm3/d")

# CUENCA
autoplot(data_cuenca_time, prod_pet)+
  labs(title = "Producción de petróleo crudo",
       subtitle = "Argentina",
       y = "m3/d")+theme(legend.position = "bottom")

autoplot(data_cuenca_time, prod_gas)+
  labs(title = "Producción de gas natural",
       subtitle = "Argentina",
       y = "Mm3/d")


```
### Con suavizado
```{r}
ggplot(prod_tot, aes(fecha, prod_pet)) + geom_point(color='forestgreen') + geom_smooth() + theme_bw() + labs(title='Producción de petróleo: Suavizado')

ggplot(prod_tot, aes(fecha, prod_gas)) + geom_point(color='forestgreen') + geom_smooth() + theme_bw() + labs(title='Producción de gas: Suavizado')

```


## Inversión
```{r}
# TOTAL
autoplot(inv_tot, inversion_explotacion)+
  labs(title = "Inversión",
       subtitle = "Argentina",
       y = "MM USD")

# CUENCA
autoplot(inv_cuenca, inversion_explotacion)+
  labs(title = "Inversión",
       subtitle = "Argentina",
       y = "MM USD")

```
## Precios
```{r}
# TOTAL
autoplot(precios_tot, precio_interno_crudo)+
  labs(title = "Precios crudo",
       subtitle = "Argentina",
       y = "USD/m3")

autoplot(precios_tot, precio_interno_gas)+
  labs(title = "Precios gas",
       subtitle = "Argentina",
       y = "USD/Mm3")



# CUENCA
autoplot(precios_cuenca, precio_interno_crudo)+
  labs(title = "Precio crudo",
       subtitle = "Argentina",
       y = "USD/m3")

autoplot(precios_cuenca, precio_interno_gas)+
  labs(title = "Precio gas",
       subtitle = "Argentina",
       y = "USD/Mm3")

```


# Estacionalidad
## Producción
```{r}
#TOTAL
prod_tot %>%
  gg_season(prod_pet, labels = "both") +
  labs(y = "m3/d",
       title = "Seasonal plot: oil production")

prod_tot %>%
  gg_season(prod_gas, labels = "both") +
  labs(y = "Mm3/d",
       title = "Seasonal plot: natural gas production")

prod_tot %>% 
  gg_subseries(prod_pet) +
  labs(y = "m3/d",
       title = "Producción de crudo")

prod_tot %>% 
  gg_subseries(prod_gas) +
  labs(y = "Mm3/d",
       title = "Producción de gas")

#CUENC
data_cuenca_time %>%
  gg_season(prod_pet, labels = "both") +
  labs(y = "m3/d",
       title = "Seasonal plot: oil production")

data_cuenca_time %>%
  gg_season(prod_gas, labels = "both") +
  labs(y = "Mm3/d",
       title = "Seasonal plot: natural gas production")


```

## Precios
```{r}
#TOTAL
prod_tot %>%
  gg_season(precio_interno_crudo, labels = "both") +
  labs(y = "USD/m3",
       title = "Seasonal plot: oil price")

prod_tot %>%
  gg_season(precio_interno_gas, labels = "both") +
  labs(y = "USD/Mm3",
       title = "Seasonal plot: natural gas price")

prod_tot %>% 
  gg_subseries(precio_interno_crudo) +
  labs(y = "USD/m3",
       title = "Precio de crudo")

prod_tot %>% 
  gg_subseries(precio_interno_gas) +
  labs(y = "USD/Mm3",
       title = "Precio de gas")

#CUENC
data_cuenca_time %>%
  gg_season(precio_interno_crudo, labels = "both") +
  labs(y = "USD/m3",
       title = "Seasonal plot: oil price")

data_cuenca_time %>%
  gg_season(precio_interno_gas, labels = "both") +
  labs(y = "USD/Mm3",
       title = "Seasonal plot: natural gas price")


```

# Lag plot
```{r}
prod_tot %>% 
  # filter(year(fecha)==2017) %>% 
  gg_lag(prod_pet, geom = "point")
```
# Autocorrelación
```{r}
prod_tot %>% ACF(prod_pet) %>%   autoplot()
data_cuenca_time %>% ACF(prod_pet) %>%   autoplot()
```


# STL (Descomposición de la serie temporal)
## Default

"The grey bars to the left of each panel show the relative scales of the components. Each grey bar represents the same length but because the plots are on different scales, the bars vary in size"
La gran barra gris del panel de estacionalidad muestra que la variación en dicha componente es más pequeña comparada con respecto a la variación de los datos. Si achicaramos la barra hasta el punto que se haga igual al panel de los datos originales, entonces todos tendrían la misma escala. 
```{r}
dcmp_crudo = prod_tot %>% 
  model(stl = STL(prod_pet, robust = T)) %>% 
  components()

dcmp_crudo %>%
  as_tsibble() %>%
  autoplot(prod_pet, color="gray") +
  geom_line(aes(y=trend, color = "Trend")) +
  geom_line(aes(y=season_adjust, colour = "Season adjust")) +
  labs(y = "m3/día", title = "Producción de crudo"  )+
  scale_color_manual(values=c( "#D55E00", "#0072B2"))+
  theme(legend.position = "bottom")

dcmp_crudo %>% autoplot()

```

```{r}
dcmp_gas = prod_tot %>% 
  model(stl = STL(prod_gas)) %>% 
  components()

dcmp_gas %>%
  as_tsibble() %>%
  autoplot(prod_gas, colour="gray") +
  geom_line(aes(y=trend), colour = "#D55E00") +
  geom_line(aes(y=season_adjust), colour = "#0072B2") +
  labs(
    y = "Mm3/día",
    title = "Producción de gas"
  )

dcmp_gas %>% autoplot()

```
### STL features
```{r}
prod_tot %>% features(prod_pet, feat_stl)
prod_tot %>% features(prod_gas, feat_stl)

data_cuenca_time %>% features(prod_pet  , feat_stl)
data_cuenca_time %>% features(prod_gas  , feat_stl)

data_cuenca_time %>% 
  features(prod_gas  , feat_stl) %>% 
  ggplot(aes(x = trend_strength, y = seasonal_strength_year,
             col = cuenca)) +
  geom_point() 
```

### Moving average
```{r}
prod_tot %>%
 mutate(
    `5-MA` = slider::slide_dbl(prod_pet, mean,
                .before = 2, .after = 2, .complete = TRUE) ) %>% 
  autoplot(prod_pet) +
  geom_line(aes(y = `5-MA`), colour = "#D55E00") +
  labs(y = "m3/dia",
       title = "Produccion crudo") +
  guides(colour = guide_legend(title = "series"))
```

## Smooth STL

El parámetro window de trend y season controlan que tan rapido dichos componentes cambian.Valores más pequeños permiten cambios más rápidos. 
En la tendencia, reflejan cuantas observaciones consecutivas son utilizdas para calcularla; mientras que en la estacionalidad es el número consecutivo de períodos a ser usado para estimar cada componente estacional. Setear la ventana de tendencia igual a "periodic" es lo mismo que forzar a una estacionalidad períodica (identica para todos los años)
```{r}
window_t = 5
window_s = 7

#CRUDO
stl_smooth = prod_tot %>%
  model(
    STL(prod_pet ~ 
          trend(window = window_t) +
                   season(window =window_s)
                   # season(window = "periodic"),
    ,robust = TRUE))%>%
  components() 

stl_smooth%>%
  autoplot()

# stl_smooth %>% 
#   # model(NAIVE(season_adjust)) %>%
#   forecast() %>% 
#   autoplot(stl_smooth)



#GAS
prod_tot %>%
  model(
    STL(prod_gas ~ trend(window = window_t) +
                   # season(window = "periodic"),
                   season(window = window_s),
    robust = TRUE)) %>%
  components() %>%
  autoplot()
```

## Forecasting
### Split train test
```{r}
prod_train = prod_tot %>% filter(year(fecha)<=2019)
prod_test = prod_tot %>% filter(year(fecha)==2020)

```

### Modelos benchmark
```{r}

#CRUDO
fit_models <- prod_train %>%
  select(prod_pet) %>%
  fabletools::model(
    # stl = STL(prod_gas),
    mean = MEAN(prod_pet),
    naive = NAIVE(prod_pet),
    season_naive = SNAIVE(prod_pet),
    # drift = NAIVE(prod_pet ~drift())
    drift = RW(prod_pet ~drift())
    # ,ets = ETS(prod_pet )

    )

#forecast
models_fc = fit_models %>% 
  forecast(new_data = prod_test)

models_fc %>% 
  autoplot(prod_train, level = NULL)+
  autolayer(prod_test, prod_pet, colour = "red") +
  labs(y = "m3/dias",
       title = "Producción de crudo",
       subtitle = "Observado y predicho") +
  guides(colour = guide_legend(title = "Forecast"))


fit_models %>% 
  fabletools::forecast(h = 12) %>% 
  # filter(.model == "ets") %>%
  autoplot(prod_tot %>% select(prod_pet), level = NULL) +
  theme(legend.position = "bottom") +
  labs(
    x = "",
    y = "Producción de crudo"
  ) +
   guides(colour = guide_legend(title = "Forecast"))
```


```{r}
#GAS
fit_models <- prod_train %>%
  select(prod_gas) %>%
  fabletools::model(
    # stl = STL(prod_gas),
    mean = MEAN(prod_gas),
    naive = NAIVE(prod_gas),
    season_naive = SNAIVE(prod_gas),
    drift = NAIVE(prod_gas ~drift())
    ,ets = ETS(prod_gas )

    )

fit_models

fit_models %>% 
  select(ets) %>% 
  report()

#forecast
models_fc = fit_models %>% 
  forecast(new_data = prod_test)

models_fc %>% 
  autoplot(prod_train, level = NULL)+
  autolayer(prod_test, prod_gas, colour = "red") +
  labs(y = "Mm3/dias",
       title = "Producción de gas",
       subtitle = "Observado y predicho") +
  guides(colour = guide_legend(title = "Forecast"))


fit_models %>% 
  fabletools::forecast(h = 12) %>% 
  # filter(.model == "ets") %>%
  autoplot(prod_tot %>% select(prod_gas), level = NULL) +
  theme(legend.position = "bottom") +
  labs(
    y = "Mm3/d",
    title = "Producción de gas"
  ) +
   guides(colour = guide_legend(title = "Forecast"))

```

### STL
```{r}
window_t = 3
window_s = 7

# CRUDO
fit_dcmp <- prod_train %>%
  model(stlf = decomposition_model(
    STL(prod_pet ~  trend(window =window_t)+ season(window=window_s)
        ,robust = TRUE),
    NAIVE(season_adjust)
  ))

# fit_dcmp %>% 
#   components() %>% 
#   autoplot()

prod_train %>%
  model(
    STL(prod_pet ~ trend(window = window_t) +
                   # season(window = "periodic"),
                   season(window = window_s),
    robust = TRUE)) %>%
  components() %>%
  autoplot()


fit_dcmp_fc <- fit_dcmp %>%
  forecast(new_data = prod_test) 

fit_dcmp_fc%>%
  autoplot(prod_tot)+
  labs(y = "m3/d",
       title = "Pronostico de producción de crudo")
```



### Diagnóstico de residuos
```{r}
aug <- augment(fit_models)

autoplot(aug, .innov)

aug %>%
  ggplot(aes(x = .innov)) +
  geom_histogram() +
  labs(title = "Histogram of residuals")+
  facet_wrap(~.model)

fit_models %>% 
  select(mean) %>% 
  gg_tsresiduals()
```

```{r}
aug %>% 
  ACF(.innov) %>% 
  autoplot()
```


# Prophet
```{r}
# library(cowplot)

for (span in c(0.25, 0.5, 0.75, 0.99)){
  loess=stats::loess(prod_pet~as.numeric(fecha), data = prod_tot, na.action = 'na.exclude',
                   model = T, span=span)
  prod_tot['loess_prodpet'] =  predict(loess,prod_tot)
  loess_1 = ggplot(prod_tot, aes(fecha,prod_pet)) + geom_point() + 
    geom_line(aes(y=loess_prodpet), color='firebrick', size=1) +
    labs(title= paste("LOESS span:", span)) + theme_bw() 
  print(loess_1)
  
} 


```

## Modelo base (sin estacionalidad)
```{r}
#GAS
prophet_df = prod_tot %>% select(fecha, prod_gas) %>% rename(., ds=fecha, y=prod_gas)

#modelo
prophet_model = prophet()
prophet_model = fit.prophet(prophet_model, prophet_df)

#visualizacion del modelo
plot(prophet_model,fcst=predict(prophet_model, prophet_df)) +theme_bw()
prophet_plot_components(prophet_model, fcst=predict(prophet_model, prophet_df))

```

## Con estacionalidad
```{r}
# GAS
prophet_season=prophet()
prophet_season=add_seasonality(m=prophet_season, name='trim', period=3, fourier.order = 3)
prophet_season = fit.prophet(m = prophet_season, prophet_df) 

plot(prophet_season,fcst=predict(prophet_season, prophet_df)) +theme_bw()
prophet_plot_components(prophet_season, fcst=predict(prophet_season, prophet_df))
```

## Forecasting
```{r}

#CRUDO
anio_train_hasta = 2017
anio_test = 2018

#preprocesamiento dataset prophet
prophet_df = prod_tot %>%select(fecha, prod_pet, 
                                precio_interno_gas,
                                inversion_explotacion,
                                precio_interno_crudo) %>% 
  mutate(precio_interno_crudo = lag(precio_interno_crudo)) %>% 
  rename(., ds=fecha, y=prod_pet) %>% 
  na.omit()
prophet_df_train = prophet_df %>% filter(year(ds) <= anio_train_hasta)
prophet_df_test = prophet_df # %>% filter(year(ds) == 2020)

#modelo
# prophet_model = prophet( changepoint.prior.scale = 0.000001, 
prophet_model = prophet( changepoint.prior.scale = 0.5, 
                         # changepoints = c('2014-01-01'),
                         yearly.seasonality=T)#, seasonality.mode = 'multiplicative')
prophet_model = add_regressor(prophet_model,"precio_interno_crudo" )
# prophet_model = add_regressor(prophet_model,"precio_interno_gas" )
prophet_model = add_regressor(prophet_model,"inversion_explotacion", 
                              mode='multiplicative' )

# prophet_model=add_seasonality(m=prophet_model, name='ANUAL', period=13, fourier.order = 1)
prophet_model=add_seasonality(m=prophet_model, name='SEM', period=7, fourier.order = 2)
prophet_model = fit.prophet(prophet_model, prophet_df_train)

future <- make_future_dataframe(prophet_model, periods = 12, freq = 'month')
future$precio_interno_crudo =  prophet_df[year(prophet_df$ds)<=anio_test,]$"precio_interno_crudo"
# future$precio_interno_gas = prophet_df[year(prophet_df$ds)==2020,]$"precio_interno_gas"
future$inversion_explotacion =
  prophet_df[year(prophet_df$ds)<=anio_test,]$"inversion_explotacion"

fcst <- predict(prophet_model, future)
plot(prophet_model, fcst) + add_changepoints_to_plot(prophet_model)

ggplot()+
  geom_point(data = fcst, aes(yearmonth(ds), yhat, color = "red"))+
  geom_line(data = prophet_df %>% filter(year(ds) <=anio_test) , aes(ds,y))

#visualizacion del modelo
# plot(prophet_model,fcst=predict(prophet_model, prophet_df)) +theme_bw()
prophet_plot_components(prophet_model, fcst=predict(prophet_model, prophet_df))


```
## CV prophet
```{r}
cv_base = cross_validation(prophet_model, initial = 2, period = 4, horizon = 6, units = 'days')
# cv_base = cross_validation(prophet_season, initial = 12, period = 2, horizon = 3,  units = 'days')
cv_base

# performance_metrics(cv_base, rolling_window = 0.25)

```

# Errores de predicción
```{r}
accuracy(models_fc, prod_test)
accuracy(fit_dcmp_fc, prod_test)

#RMSE
sum(((fcst %>% slice(c(85:nrow(.))))$yhat - prophet_df_test$y)^2)
regressor_coefficients(prophet_model)
```


